【裁判字號】    96,上訴,3307
【裁判日期】    970129
【裁判案由】    妨害自由等
【裁判全文】
臺灣高等法院刑事判決
上  訴  人  台灣台北地方法院檢察署檢察官
被      告  丁○○
選任辯護人  謝志明律師
            陳德峰律師
            陳瑞萍律師
上  訴  人
即  被  告  甲○○
            乙○○
上列上訴人等因被告等妨害自由等案件，不服台灣台北地方法院
九十五年度訴字第一九一二號，中華民國九十六年六月二十九日
第一審判決 (起訴案號: 台灣台北地方法院檢察署九十五年度偵
字第三八七八、一九七九五號)，提起上訴，本院判決如下:
    主  文
原判決撤銷。
丁○○共同私行拘禁，處有期徒刑壹年。減為有期徒刑陸月，如
易科罰金以銀元佰元即新台幣玖佰元折算壹日。
甲○○、乙○○共同私行拘禁，各處有期徒刑捌月。均減為有期
徒刑肆月，如易科罰金以銀元佰元即新台幣玖佰元折算壹日。
    事  實
一、甲○○原係哈立事業股份有限公司（起訴書誤載為哈立「實
    業」股份有限公司；下稱哈立公司）之負責人（嗣變更登記
    負責人為李肇欽），因得知己○○與台北市國稅局辦理稅務
    之人員熟識，乃於民國九十三年間，委請己○○代為處理哈
    立公司進、銷項發票及稅務事宜。嗣因不滿己○○處理未妥
    ，哈立公司仍遭國稅局裁罰款項，遂夥同丁○○與綽號「藍
    先生」、「葉先生」及「連長」之不詳姓名成年男子共約七
    、八人，於九十四年七月十五日下午九時許，一同前往台北
    市○○區○○路二段三０六號地下一樓大潤發商場中崙店美
    食街「旭屋日式和風料理店」內，先以協談為由，將己○○
    誘至店外公共座位區，又告以因未妥善處理哈立公司稅務事
    宜，要求己○○賠償新台幣（下同）五百萬元。己○○當場
    拒絕，表示該事與伊無關。甲○○、丁○○、乙○○及上揭
    「藍先生」等一夥人，即共同基於妨害自由及傷害之犯意聯
    絡，一擁而上，以徒手拉扯方式，將己○○強押至該處一樓
    而上車，取下己○○眼鏡，載往丁○○之同市○○區○○街
    十九號住處地下室，將己○○私行拘禁在該處內，仍要求己○○為上揭賠償，且當場喝令己○○撥打電話向友人籌措款
    項。己○○稍有不從，即遭「藍先生」、「葉先生」及「連
    長」等人共同徒手或持球棒毆打，致己○○因而受有全身多
    處挫傷併擦傷及瘀血（頸部、胸部、背部及左手）之傷害。
    迨翌（十六）日上午十時許，復強令己○○交出其車輛鑰匙
    ，攜往大潤發商場地下三樓停車場，將己○○原停放在該處
    之自用小客車開往上址，自己○○車上皮包內取出華南商業
    銀行敦化分行空白支票簿（戶名：豐達興業有限公司，代表
    人李東星，下稱豐達公司；帳號：000000000）一
    本，強迫己○○簽發總計二百五十萬元之支票十紙及簽立協
    議書一紙，承認賠償稅金二百五十萬元，而使己○○行無義
    務之事。待己○○簽發支票及協議書後，始於該（十六）日
    下午三時許，將車鑰匙交還己○○，任其自行駕車離去，己○○共計喪失自由約十六小時之久。
二、案經被害人己○○訴由台北市政府警察局中山分局報告台灣
    台北地方法院檢察署檢察官暨該署檢察官自動檢舉偵查起訴
    。
    理  由
甲、證據能力部分：
一、上訴人即被告甲○○、丁○○、乙○○在本院審理中，均經
    以證人身分，具結後互相進行交互詰問程序，依司法院釋字
    第五八二、五九二號解釋意旨，其等反對詰問之訴訟防禦權
    已獲得實質確保，是其等先前歷次所為之審判外陳述，皆具
    有證據能力。
二、告訴人己○○、證人丙○○分別在本院及原審審理中已到庭
    作證，其中部分供述核與其在司法警察詢問及偵查中檢察官
    詢問時所言略有不符，依其二人審判外陳述筆錄製作之外在
    環境與附隨條件而言，非但記憶清晰，且較少干擾（丙○○
    更在本院審判前，書具信件透露心中疑慮），是認先前之陳
    述具有可信之特別情況，且為證明本件犯罪事實存否所必要
    ，依刑事訴訟法第一百五十九條之二規定，堪認得為證據。
    至其在偵查中之證言，相符部分，依同法第一百五十九條之
    一第二項規定，得為證據，自不待言。
三、目擊證人戊○○在檢察事務官調查中所為之陳述，依其筆錄
    製作之外在環境及附隨條件以觀，並無證據可證受不法取供
    ，自具有可信之特別情況，且亦為證明本件犯罪事實之存否
    所必要，茲因其人已滯留大陸地區廈門市，不再回台，業據
    丙○○供證在卷（見本院卷九十七年一月十五日審判筆錄）
    ，依刑事訴訟法第一百五十九條之三第三款規定，其審判外
    之陳述，仍屬適格之證據。
四、證人黃家文、白春德、翁月英之警詢筆錄，雖屬審判外陳述
    ，然被告等均知悉其情，卻未在言詞辯論終結前聲明異議，
    依刑事訴訟法第一百五十九條之五第二項規定，皆具有證據
    能力。
乙、實體部分
一、訊據被告三人均坦認確有己○○因未妥適處理甲○○原負責
    之哈立公司稅金問題，而簽發總金額二百五十萬元支票十紙
    及協議書作為和解，其中一張支票並由甲○○持向他人調現
    ，嗣遭止付、退票等情無訛，核與己○○所訴相符，並有支
    票、協議書各影本存卷（見第三八七八號偵查卷，下稱偵一
    卷，第四十二、四十四至四十七頁）可為佐證，支票調現一
    節，復據黃家文、白春德、翁月英證實（見同上卷第二十六
    至三十三頁），且有遺失票據申報書、票據掛失止付通知書
    、退票理由書及掛失止付票據提示人資料查報表等附卷可徵
    （見同上卷第四十九至五十二頁），此部分事實首堪認定。
二、被告三人雖均否認犯罪，甲○○辯稱：九十四年七月十五日
    伊未前去大潤發商場地下室，翌（十六）日伊則在家使用電
    腦上網聊天，有網頁資料可徵，一切與伊無關；丁○○辯稱
    ：是潘某主動約伊在大潤發商場地下室見面，並開支票及書
    寫協議書交給伊，伊乃打電話請乙○○前來見證，絕未強押
    潘某前去伊住處；乙○○則以：九十四年七月十五日當天，
    伊剛好在大潤發附近，接獲丁○○電話而過去大潤發，看見
    潘某已與丁○○談好，伊就在協議書上作見證，其餘諸事與
    伊無涉各云云置辯。
三、惟查：
  (一)己○○於九十四十月十八日之警詢時，指稱：九十四年七月
    十五日下午九時許，伊在大潤發商場地下一樓旭屋日式料理
    店，二名自稱藍姓及葉姓之男子，將伊強行押至台北市○○
    區○○街十九號地下室，到場後有七、八名男子動手打伊，
    伊被打後全身受傷，要伊聯絡朋友籌措現金，當時是星期五
    ，且是晚上，所以籌不出錢，他們就把伊留置到隔日下午三
    時許，並強行要伊開出十張共計二百五十萬元之支票及簽下
    協議書後，才放伊離開，是因為哈立公司的稅務問題，要伊
    賠償稅務損失（偵一卷第三四至三六頁）；於九十四年十月
    二十日在調查單位調查時，復稱：哈立公司甲○○怪罪我沒
    處理好事情，竟教唆黑道份子「土匪」在今（按指九十四）
    年七月十五日晚間，到我在台北市○○路大潤發量販店內經
    營的日式料理店，將我私行拘禁押到台北橋下的堂口，並嚴
    刑拷打，逼我開出二百五十萬元的豐達實業公司支票（見同
    上卷第二二四頁）；於九十五年四月二十八日檢察事務官查
    詢時，更詳稱：伊吃飯吃到一半，有一個伊不認識的人走到
    伊這一桌來，叫伊的名字，要伊出去，伊就跟他走到門口的
    公共座位區，這個人說他有一個小弟被哈立公司當人頭負責
    人，說公司有欠稅，伊沒有處理好，要伊賠五百萬元，後來
    就出現七、八個人湧向伊，有一位是姓藍的男子，另外有三
    個人把伊架出去，把伊帶到一樓他們的車上，就把伊載走了
    ，總共三輛車，把伊架上車後，就把伊眼鏡拿掉，伊有近視
    ，所以看不到他們開到哪裡，但最後開到一家公司，伊當時
    有看到桌上有一盒名片，應該是這家公司的名片，伊有抽一
    張帶走。他們問伊如何處理，有三、四個人圍著伊打，要伊
    一定要把錢吐出來，不然不讓伊走，並要伊打電話向親友調
    借，這過程中，伊一不配合，他們就用拳頭或棒球棒打伊，
    伊被押到隔天早上十點多，藍先生要伊把車鑰匙交給他，要
    幫伊把停在大潤發地下室停車場的車開過來，之後他們開伊
    車過來，從車上拿出伊皮包，找到一本支票，就逼伊簽下十
    張支票，總金額為二百五十萬元，並逼伊簽下協議書，協議
    書內容是他們事先擬好，要伊照抄，並在協議書後面訂上一
    份欠稅資料，伊寫完後，他們就把車鑰匙還給伊，伊自行開
    車離開。伊離開後，就跟丙○○約在她店裡見面，許就帶我
    去台安醫院。十七日我有打電話給藍，跟他說支票有報遺失
    ，要他們不要提示，我還跟他們說已報案，他們說不怕（見
    同上卷第七十九至八十頁）；在原審仍證稱：伊在被帶至另
    處後，遭暴力對待，將伊打傷，被迫簽發支票，對方決定日
    期、金額，當時伊不得不簽，否則會皮肉痛，其間，伊有打
    電話要求金錢救援，並曾順手拿取現場一張名片（見原審卷
    第五十五至六十二頁）各等語，潘某於九十四年七月十六日
    確受全身多處挫傷併擦傷及瘀血（頸部、胸部、背部及左手
    ），亦有台安醫院診斷證明書附卷可憑（同上卷第四十一頁
    ），是就遭押、受傷、迫立票據文書之情，堅訴不移。
  (二)參以證人即在該日本料理店工作之生魚片師傅戊○○供稱：
    我有看到二個以上的人進到店內，其中一個先跟我聊天，不
    久就看到他們把潘帶出店門口，我當時在切生魚片，有看到
    他們在門口講話，後來我在做事，沒有注意看，但有聽到很
    大一聲巴掌聲，就抬頭看，當時還看到人還在那裡。我只聽
    到聲音，沒有看到打的過程，我就趕快跟許（麗珠）講，因
    為我覺得好像有發生事情。我印象中，來店裏的人，年紀都
    比我大，大約三、四十歲的人（見同上卷第一三四、一三五
    頁）；及該店主丙○○在九十四年十二月二十八日調查單位
    調查時，供明：由於己○○是在我餐廳被架走，所以我向台
    北市警察局中山分局長安派出所報案，隔天己○○獲釋後，
    曾以電話向我表示他渾身是傷（見同上卷第一九三頁）；在
    九十五年一月二十二日警詢時，復指明：「（經警方提示甲○○及乙○○之口卡片供妳指認，該二人是否就是九十四年
    七月十五日二十一時於台北市○○路○段三０八號地下室強
    押走被害人己○○之人？）我只對甲○○之相片有印象」（
    見同上卷第八、九頁）；在九十五年四月二十八日檢察事務
    官調詢時，再詳稱：伊店裡櫃台處理生魚片的師傅，跑來跟
    伊說己○○好像出事了，有好幾個人把己○○押走，有一名
    自稱姓藍的男子走進來，拍櫃臺很兇的對伊說：「我之前就
    跟你說過，若己○○來，要通知我」，並要伊跟他一起走，
    把事情解決，但伊又沒有欠他錢，堅持不跟他走，之後藍就
    走了。到了（夜間）快十一點時，伊先後接到藍及潘的電話
    ，藍說潘欠他錢，翌日凌晨，伊接到己○○兩通電話，第一
    通要伊借他錢，好讓他離開那裡。第二通講話音調很急促，
    說要伊借他錢，會做牛做馬還伊，電話立即掛斷。七月十六
    日下午三點多，伊就到中山分局備案，（後來）己○○被放
    出來，還打電話罵伊為何多事（報警），伊就和己○○約在
    伊的餐廳見面，伊看他身上有傷，就帶他到台安醫院檢查。
    藍在事發前幾天，就曾經在我餐廳吃飯，而且帶了六、七個
    人，坐了二桌，所以我記得這個人。尚明確指認「（提示甲○○口卡，問是否為藍姓男子？）此人是甲○○，不是藍姓
    男子」（見同上卷第八十二、八十三頁）各等語，足見己○○上揭指訴，信而有徵。
  (三)關於甲○○取得潘某簽發之上揭支票一節，其先在九十四年
    十月十九日警詢時，供稱：支票是己○○在大潤發商場地下
    室交給伊的，拿支票現場（只）有伊及己○○二人（偵一卷
    第二十一至二十三頁）；復於同年十二月四日調查單位調查
    時，改稱：「在九十四年七月某日，乙○○曾交給我一張豐
    達公司支票，面額三十萬元」（見同上卷第一九八頁）；再
    於九十五年五月二日偵查中，翻稱：該票是丁○○於九十四
    年七月某日，交給我的（見同上卷第八十九頁）。三異其詞
    ，已見心虛。又先獨挑責任，後推給乙○○，再卸責於丁○○，狡展若是。
  (四)關於甲○○有無在場一節，依其在九十四年十月十九日上揭
    警詢所供，已坦言曾與己○○同在大潤發商場地下室，業見
    前述；參以乙○○於九十四年十二月一日調查單位調查時，
    指陳：我有跟甲○○等人，於九十四年七月十五日一起到大
    潤發賣場地下層找己○○，一夥人再帶己○○一起到另處房
    舍內，談判哈立公司發票及稅金問題，談判整晚之後，次日
    中午，己○○與甲○○達成協議，己○○遂簽下協議書，並
    簽發二百五十萬元之支票，丁○○就教我在該協議書見證人
    欄位簽名，當時甲○○全程在場，但（是）大金財務公司負
    責人丁○○叫我簽名；在九十五年十月三十一日偵查中，仍
    稱：「當天告訴人（指己○○）跟丁○○在講事情，我事後
    來才到（日式和風料理店）的。甲○○好像有在場」、「後
    來告訴人‥‥坐車和我、丁○○及甲○○一起到上開住處，
    丁○○、甲○○和告訴人在聊欠債的細詳」、「（到丁○○
    上開住處，有幾個人？）除我、甲○○、丁○○、告訴人外
    ，還有二個人，這二個人我不認識」（見一九七九五號偵查
    卷，下稱偵二卷，第十五、十六頁）等語，衡諸甲○○一度
    坦言：乙○○曾經在本公司短暫任職，某日我在路上遇到乙○○，向他說明哈立公司被己○○所害，當時乙○○表示願
    意替我出面處理此事（見偵一卷第一九八頁）；丁○○亦指
    稱：甲○○與乙○○相認識，「我很久以前介紹他們認識」
    （同上卷第一二六頁），當無誣指之理。甲○○固提出其使
    用電腦上網之網頁列印資料，作為不在場證明；然其時間分
    別係九十四年七月十五日「23:08:57」；十六日「06:21:26
    」、「09:29: 39」、「10:13:11」及「10:27:43」，有該
    網頁列印資料在本院卷（第六十二、六十四、六十五、六十
    七、七十二頁）可考，但刑法共同正犯之成立，乃以行為人
    間具有犯意聯絡、行為分擔為已足，並不以全程參與為必要
    ，甲○○既係本件事主，又分別在事發二處現場曾經出現，
    且參與其中部分行為，縱其間有離去、返家、上網聊天情形
    ，卻仍為最後敲定協議內容者，則就全部行為，自應共同負
    責。至己○○上揭所言：甲○○「教唆」黑道份子一節，無
    非口頭上用語，當係指為「主事之人」，而非「教唆犯」之
    意；又甲○○所謂：「（問：為何你會同意以二百五十萬元
    達成協議？）如同前述，該次行為是乙○○作主的，我並沒
    有同意補稅之五百萬元，可以二百五十萬元解決，我認為有
    關五百萬元的補稅及未來罰款，全部應該由己○○負責。」
    云云，核係推諉之詞，不容狡展。
  (五)丁○○既謂：伊至上揭日本料理店，係己○○當面簽發支票
    給伊，伊要求潘某在支票上背書，始打電話找來乙○○見證
    （偵一卷第一二五頁），伊並於當日回家後，打電話叫甲○○來拿支票（偵二卷第十五頁）；乙○○則先陳稱：我是接
    獲甲○○之電話去作見證（見偵一卷第六頁），又翻供：「
    我講錯了，我很無辜，是丁○○教我這樣講的」，「（是）
    丁○○‥‥打我的手機」（同上卷第九十二、九十三頁）；
    甲○○卻另指：支票係己○○在大潤發商場內交給我（同上
    卷第二一頁），復改稱：乙○○曾在本公司短暫任職，此事
    悉由乙○○出面處理，支票亦係由乙○○交給伊，「此外，
    我並未教唆乙○○對己○○強暴脅迫」（同上卷第一九八、
    一九九頁），再反言：「高是丁○○的員工，我有看過，但
    不熟‥‥沒有交談過」（同上卷第九十三頁），可見既相互
    推諉，又互相掩飾，尤以所言支票係己○○自願簽發、交付
    一節，苟係實情，何須乙○○贅為見證？況己○○與丁○○
    間並無任何債權債務關係，更與乙○○素不相識，且主觀上
    不認為有賠償哈立公司稅金之責任，豈會主動打電話邀約丁○○？而協議書上之日期，明確載為「九十四年七月十六日
    」，有該協議書可稽（偵一卷第四十二頁），竟謂潘某係於
    「前日當晚」主動書寫協議書，殊違常情。當以甲○○、丁○○等人在上揭日本料理店尋得己○○，嗣由甲○○電邀昔
    日同事乙○○到場協同行事，易地後，終使己○○屈服所求
    ，甲○○因此取得支票，始符事理。
  (六)丁○○在歷審中，指稱甲○○始終未在場；己○○、丙○○
    分別在原審及本院審理中翻稱未見被告三人各云云，要與前
    揭各供述證據不符，且不合常情事理，核係曲意迴護之詞，
    均無可採。
  (七)關於名片一節，證人即丁○○之友人曾啟華，固自行到庭供
    稱：己○○為系爭稅金之事，請伊約出丁○○，由伊居中協
    調時，丁○○有交伊一張名片，亦順便交一張給己○○云云
    （見本院卷第一三二頁背面）；要與丁○○在偵查中所言：
    「（問：台北市○○區○○街十九號是何地？）是我的住處
    ，是當天事情解決後，我拿名片給告訴人，告訴人才知道這
    是我的住處」（見偵二卷第十五頁）有別；又卷附二紙由己○○自己名義簽發之支票（見原審卷第四十三頁），僅足證
    明己○○先前另有簽發支票交給丁○○之情，尚不足憑以否
    定其嗣後被迫簽發他人名義支票之事，是均不能資為有利於
    被告等認定之依據，併此指明。
  (八)綜合上述各直接、間接證據，被告三人犯罪事證已臻明確，
    所辯各節，均係畏罪飾卸之詞，要無可採，其等犯行皆堪認
    定。
四、被告三人行為後，刑法業已修正、公布、施行，與本件有關
    之牽連犯、法定刑罰金最低數額及易科罰金部分，經綜合比
    較結果，應適用較有利於被告等三人之行為時刑法舊規定。
    核被告三人所為，應成立刑法第二百七十七條第一項之傷害
    罪及第三百零二條第一項之私行拘禁罪。其等以強暴使人行
    無義務事之低度行為，應為剝奪他人行動自由之高度行為所
    吸收，又剝奪行動自由部分，應就情節較重之私行拘禁予以
    論處，其餘則不另論罪。起訴書認另應論以刑法第三百零四
    條第一項之強制罪，尚有誤會。被告三人與「藍先生」、「
    葉先生」、「連長」及其餘不詳姓名之成年男子間，有犯意
    聯絡及行為分擔，均為共同正犯。又所犯上開二罪間，有方
    法目的之牽連關係，應從一重之私行拘禁罪處斷。其等行為
    係在九十六年四月二十四日以前，應依中華民國九十六年罪
    犯減刑條例予以減刑。
五、原審予以論科，固非無見。惟原判決主文贅載「剝奪人之行
    動自由」，尚嫌未合，又未及依中華民國九十六年罪犯減刑
    條例予以減刑，亦有未洽。被告三人猶執陳詞，否認犯罪，
    提起上訴，雖無理由，但檢察官據以指摘，則有理由。原判
    決既有可議，不能逕行維持，應由本院予以撤銷改判。爰審
    酌被告三人平日之素行；教育程度；犯罪動機係因告訴人未
    妥適處理哈立公司稅務問題；被告丁○○提供住處為私行拘
    禁之場所犯罪情節顯較嚴重；被告三人之分工程度、告訴人
    遭剝奪行動自由之時間長達約十六小時；告訴人所受傷勢及
    被告三人均矢口否認犯行，而顯無悔意之犯後態度等一切情
    狀，分別量處如主文所示之刑，及減得之刑，與易科罰金之
    折算標準，均如主文所示。
據上論斷，應依刑事訴訟法第三百六十九條第一項前段、第三百
六十四條、第二百九十九條第一項前段，刑法第二條第一項前段
、修正前刑法第二十八條、第五十五條、第四十一條第一項，第
二百七十七條第一項、第三百零二條第一項，，刑法施行法第一
條之一第一項，中華民國九十六年罪犯減刑條例第二條第一項第
三款，現行法規所定貨幣單位折算新台幣條例第二條，判決如主
文。
中    華    民    國     97     年    1    月   29    日
                  刑事第十九庭  審判長法  官  尤豐彥
                                      法  官  魏新國
                                      法  官  洪昌宏
以上正本證明與原本無異。
如不服本判決，應於收受送達後十日內向本院提出上訴書狀，其
未敘述上訴之理由者並得於提起上訴後十日內向本院補提理由書
（均須按他造當事人之人數附繕本）。
                                      書記官  王韻雅
中    華    民    國    97    年    1     月    29    日
附錄本案論罪科刑法條:
第277條  （普通傷害罪）
傷害人之身體或健康者，處三年以下有期徒刑、拘役或一千元以
下罰金。
犯前項之罪因而致人於死者，處無期徒刑或七年以上有期徒刑；
致重傷者，處三年以上十年以下有期徒刑。
第302條  （剝奪他人行動自由罪）
私行拘禁或以其他非法方法，剝奪人之行動自由者，處五年以下
有期徒刑、拘役或三百元以下罰金。
因而致人於死者，處無期徒刑或七年以上有期徒刑，致重傷者，
處三年以上十年以下有期徒刑。
第一項之未遂犯罰之。


司法院資訊處製作；財團法人民間司法改革基金會備份。
